【裁判字號】    98,訴,24
【裁判日期】    980907
【裁判案由】    損害賠償
【裁判全文】
臺灣屏東地方法院民事判決                98年度訴字第24號
原      告  庚○○○
訴訟代理人  己○○
被      告  戊○○
            甲○○
            乙○○
            丙○○
前列二人共同
兼訴訟代理  丁○○
人
被      告  丁○○
上列當事人間損害賠償事件，本院於民國98年8 月24日言詞辯論
終結，判決如下：
    主  文
被告應將座落屏東縣恆春鎮○○段二四四地號，面積三○五點九
一平方公尺，及同段二四五地號，面積四四八點五一平方公尺土
地，及座落同段二四四地號土地上建物即門牌號碼：屏東縣恆春
鎮○○路○段二一五號房屋交還原告。
被告應連帶給付原告新臺幣（下同）柒拾玖萬柒仟伍佰陸拾貳元
及被告戊○○、甲○○、乙○○、丙○○自民國九十六年八月十
五日起、被告丁○○自九十六年八月二十五日起，均至清償日止
，按年息百分之五計算之利息。並自九十六年一月十二日起至返
還主文第一項所示之房地之日止，按月給付原告貳萬參仟柒佰捌
拾貳元。
原告其餘之訴駁回。
訴訟費用由被告連帶負擔。
本判決第一項於原告以拾玖萬元、第二項於原告以貳拾陸萬陸仟
元為被告供擔保後得為假執行。
原告其餘假執行之聲請駁回。
    事  實  及  理  由
一、按訴狀送達後，原告不得將原訴變更或追加他訴。但擴張或
    減縮應受判決事項之聲明者，不在此限，民事訴訟法第255
    條第1 項第3 款定有明文。本件原告起訴請求被告應連帶給
    付原告新臺幣（下同）593,260 元，及自起訴狀繕本送達被
    告翌日起至清償日止，按年息百分之5 計算之利息。嗣擴張
    為被告應連帶給付原告997,562 元整，及自起訴狀繕本送達
    被告翌日起至清償日止，按年息百分之5 計算之利息。並自
    98年1 月12日起至返還上開房地之日止，按月給付新台幣23
    ,782 元 。屬擴張應受判決事項之聲明，經核與前揭規定相
    符，應予准許。又原告於判決確定前，得撤回訴之全部或一
    部，但被告已為本案之言詞辯論者，應得其同意，民事訴訟
    法第262 條第1 項亦有明文。本件原告擴張應受判決事項之
    聲明為：「(一)被告應將坐落在屏東縣恆春鎮○○段244 地號
    面積305.91平方公尺及同段245 地號面積448.51平方公尺土
    地，及坐落新厝段244 地號土地上之房屋，門牌號碼: 屏東
    縣恆春鎮○○路○段215 號交還原告。(二)被告應連帶給付原
    告997,562 元整【系爭房地自95年12月12日起遭被告竊佔迄
    98年1 月11日止，損害之金額為594, 562元。（計算式:
    以系爭房地拍賣價金計算{ 【 (2,853, 900xl0%) 12】
    x25=594,562 元｝並自98年1 月12日起迄交還上開房地之日
    止，按月給付新台幣23,782元 (小數點以下不計)。 2.鐵門
    電動鎖裝置費3,000 元。3.系爭房地交還後，需舉行宗教淨
    化等法事費用100,000 元。4.精神慰撫金300,000 元。】，
    及自起訴狀繕本送達被告翌日起至清償日止，按年息百分之
    5 計算之利息。並自98年1 月12日起至返還上開房地之日止
    ，按月給付新台幣23,782元。(3)前開第1 、2 項聲明，願供
    擔保，請准宣告假執行。」而於98年7 月13日撤回訴之聲明
    第二項中宗教淨化等法事費用100,000 元。經核原告雖數次
    變更訴之聲明，惟其請求均係基於同一事實，被告對其訴之
    一部撤回復未表示異議，依前開法條規定，其變更應予准許
    ，先予敘明。
二、本件被告5 人均未於言詞辯論期日到場，核無民事訴訟法第
    386 條各款所列情形，爰依原告聲請，由其一造辯論而為判
    決。
三、原告主張：
(一)、被告戊○○前曾所有屏東縣恆春鎮○○段244 地號面積305.
    91平方公尺及同段245 地號面積448.51平方公尺土地及坐落
    同地段244 地號土地上2 層樓建物 (門牌號碼: 屏東縣恆春
    鎮○○路○ 段215 號)（ 下稱系爭房地）。業經本院民事執
    行處強制執行進行拍賣，由原告於民國94年3 月10日買受，
    並於94年4 月28日辦理所有權移轉登記，且於94年6 月14日
    經執行點交完畢。詎被告戊○○明知對於系爭土地、建物已
    無所有權或其他合法占有權源，又未經原告同意，竟與被告
    甲○○、乙○○、丙○○、丁○○等人，共同基於意圖為自
    己不法利益而竊佔及侵入他入建築物之犯意聯絡，於95年12
    月2 日，由被告戊○○、甲○○、乙○○、丙○○、丁○○
    等人擅自侵入系爭房地內，並在該處擺設靈堂、放置棺木，
    以辦理渠等亡父之喪事。被告戊○○復召來不知情之鎖匠，
    自行更換上開建物之鐵捲門鎖，藉以阻卻原告進入與使用系
    爭房地。被告等雖於96年3 月9 日，在系爭房地內，業已辦
    竣渠等亡父之百日祭祀，仍繼續管有上開自行更換之鐵捲門
    鎖鑰匙，持續排除原告對系爭土地、建物之使用收益等所有
    權能而占有之，此有台灣屏東地方法院檢察署96年度偵字第
    3236號起訴書，暨本院96年度易字第537 號刑事判決可稽。
(二)、系爭房地係原告合法買受之法拍房屋及土地，被告等竟於非
    法侵入系爭房地後，更意圖不法竊佔系爭房地，擅自更換原
    告所有電動鐵捲門之遙控鎖裝置，俾以阻止原告進入及使用
    。更甚者竟在原告所有之屋內辦理渠等亡父喪事，爾後繼續
    在內辦理百日祭祀，更在派出所內揚言要將其祖先牌位永久
    置於系爭房地內。再按被告等非法竊佔系爭房地使用，迄本
    院刑事庭言詞辯論終結時，仍未將電動鐵門鑰匙交付，使原
    告迄今未能進入與使用系爭房地，且被告甲○○、乙○○、
    丙○○等現仍設藉於系爭房地內 (即門牌號碼: 屏東縣恆春
    鎮○○路○ 段215 號)， 被告等目無法紀，在法庭中飾詞狡
    辯，更行濫告本院執行人員及原告，此舉已公然挑釁法律之
    行為，實令人髮指。尤以原告之所有財產權益，遭受被告如
    此肆無忌憚之踐踏，實屬罕見。又被告為達其永久佔用之目
    的，故意以本省民俗最為忌諱，且觸人霉頭之方式，在原告
    所有之屋內為其親人辦理喪事，導致原告及家屬之精神深受
    打擊，承受無比之惶恐與痛苦，已嚴重侵害原告之財產及居
    住自由等權益，莫此為甚。綜上，「因故意或過失，不法侵
    害他人之權利者，負損害賠償責任。故意以背於善良風俗之
    方法，加損害於他人者，亦同」。又「數人共同不法侵害他
    人之權利者，連帶負損害賠償責任; 不能知其中孰為加害人
    者，亦同」。再按「不法侵害他人之身體、健康、名譽或自
    由者，被害人雖非財產上之損害，亦得請求賠償相當之金額
    。」民法第184 條第1 項、185 條第1 項及第195 條第1 項
    分別定有明文。爰依法請求被告等除應交還系爭房地外，並
    應連帶給付原告下列之損害賠償金額：1.系爭房地自95年12
    月12日起遭被告竊佔迄98年1 月11日止，損害之金額為594,
    562 元。（計算式: 以系爭房地拍賣價金計算{ 【 (2,853,
    900xl0%)12】x25=594,562 元｝並自98年1 月12日起迄交
    還上開房地之日止，按月給付新台幣23,782元 (小數點以下
    不計)。 2.鐵門電動鎖裝置費3,000 元。3.精神慰撫金300,
    000元。並聲明：(1)被告應將坐落在屏東縣恆春鎮○○段244
    地號面積305.91平方公尺及同段245 地號面積448.51平方公
    尺土地，及坐落新厝段244地號土地上之房屋，門牌號碼：
    屏東縣恆春鎮○○路○段215 號交還原告。(2)被告應連帶
    給付原告897,562 元整，及自起訴狀繕本送達被告翌日起至
    清償日止，按年息百分之5 計算之利息。並自98年1 月12
    日起至返還上開房地之日止，按月給付新台幣23,782元。(3)
    前開第1 、2 項聲明，願供擔保，請准宣告假執行。
四、被告則以：被告戊○○和丙○○分係原所有人和原住居人，
    而系爭土地、建物之強制執行程序不合法，故伊等使用系爭
    房地之正當權源依舊存在，自無原告所訴侵權行為可言；況
    在系爭房地內辦理後事乃遵循亡父遺願，至更換鐵捲門鎖乙
    節，係因治喪時發覺其功能失靈，無法正常啟閉，始召人更
    替，且前揭治喪事宜，伊等有經過原告配偶之同意等語。並
    聲明：原告之訴駁回。
五、兩造不爭執事項如下：
(一)、系爭房地原係被告戊○○所有，後來原告拍定。
(二)、拍定之後，被告等人有進去系爭房地辦理喪事。
(三)、被告進去系爭房地之前，確實未聯絡上原告。
(四)、被告的祖先牌位，目前還放在系爭房地內。
六、兩造爭執事項如下：
(一)、原告有無同意被告等人進入系爭房地辦理喪事及百日祭祀：
    原告說沒有同意，被告說有同意。
(二)、指封及拍賣過程是否合法：原告說合法，被告認為不合法。
(三)、損害賠償金額之數額月少？
七、本院之判斷：
(一)、上開土地、建物經法院強制執行程序，於94年3月 10日由原
    告買受，並於94年4月28日辦理所有權移轉登記，於94年6月
    14日經執行點交完畢之事實，業據原告即上開土地、建物之
    買受人庚○○○於被告5 人涉犯竊佔等罪之刑事程序中陳
    訴明確，並提出上開土地、建物之所有權狀，點交執行命令
    影本各1 紙為證，復經本院依職權調取本院93年度執字第
    19171 號執行卷宗核閱屬實。故上開建物由原告經法院拍賣
    程序取得所有權後，自94年6 月14日起即依法取得占有，為
    兩造所不爭執，堪信為真。
(二)、至被告等5 人雖幾度辯稱上開強制執行程序違法，拍賣、點
    交應均無法效性，伊等對上開土地、建物之原有權益即仍存
    在，自無可能構成侵入建築物、竊佔等侵權行為云云。然被
    告方面前於94年6 月8 日即上開強制執行程序進行中，曾向
    本院民事執行處遞書陳情對相關執行程序之爭執，復於94年
    6 月21日具狀向本院民事執行處聲明異議，迄於94年7 月6
    日經本院以93年度執字第19171 號裁定駁回聲明異議乙節，
    有本院93年度執字第19171 號執行卷宗可查（該卷第370 、
    401 、415 頁）。被告丁○○並於本件被告等涉犯竊佔等罪
    之刑事案件準備程序中坦認：當時聲明異議狀中，伊等已對
    執行程序之意見予以表達，因為伊有研究強制執行法，發現
    該執行程序於法不合之處等語，足見被告方面對於己身權益
    於執行程序中應如何主張，已有知悉，並經依法具狀聲明異
    議以求解決，益見渠等知悉需以法律救濟途徑始能推翻執行
    程序之效力，殊無逕憑己意否定執行程序法效性之理。是被
    告方面對前揭救濟結果縱未干服，亦無從憑此片面認為對上
    開土地、建物仍有強制執行前之既有權源，自屬當然。
(三)、而被告等人於95年12月2 日，未經原告方面之同意，即進入
    上開建物內辦理喪事、更換門鎖及進行百日祭祀，為原告方
    面察覺後並報警處理乙節，此經原告庚○○○及其夫己○○
    於本院上開刑案審理時證述明確：其等平時住在高雄，案發
    時聽聞上開建物遭人入侵後，旋即報警處理，己○○並親自
    前去瞭解情況，然因警察到場處理時，上開建物內已遭被告
    等人擺設棺木與靈堂，警方見此治喪現況，也不便強行介入
    ，後來就不了了之；伊夫婦2 人雖想排除佔用，惟上開建物
    之門鎖遭更換，根本無法進入，而且每次前去上開建物處，
    被告等人總是百般阻撓，致伊夫婦後來根本不敢再前往，只
    好循法律途徑提出本件告訴，並靜候法院審判結果，再對上
    開土地、建物作後續處理等語明確，以及證人即案發時屏東
    縣政府警察局恆春分局仁壽派出所（下稱仁壽派出所）所長
    謝呈儒於該刑案結證稱：伊知道有本案發生，但當時只有在
    派出所看到被告方面在爭執，沒看到有告訴人方面（即本案
    原告，以下同）出現，更沒有什麼協調過程，伊只記得好像
    有拿法條對被告方面說渠等作為可能因此涉案等語，復有證
    人即仁壽派出所員警謝進貴於該刑案偵查中結證：告訴人方
    面報案後，伊有去處理，於95年12月2 日及96年3 月9 日受
    理過兩次，都是因為上開建物之糾紛等語在卷可稽，此外，
    復有仁壽派出所員警工作紀錄表附卷可資佐證，凡此均有本
    院96年度易字第537 號及臺灣高等法院高雄分院98年度上易
    字第65號判決書（已確定）在卷可稽。從而，足認被告5 人
    確有未經原告方面之同意，即侵入並佔用上開建物等情。
(四)、被告等人雖仍執詞辯稱經告訴人方面之同意，始行佔用上開
    建物云云，然查：
  1.被告等人堅稱原告方面曾於上述糾紛發生後，與其等在仁壽
    派出所內進行協調，並同意被告方面得在上開建物內辦理亡
    父後事至百日祭祀完畢云云，然此不僅與原告庚○○○、己○○前揭指陳情節迥異，亦與被告等人聲請傳喚之證人謝呈
    儒證述情節相違。且若原告確曾同意被告等人進入、使用上
    開建物，何需復行提出前述刑事告訴及本件訴訟？又倘被告
    等人如其所辯，曾在仁壽派出所內與原告方面進行協調，何
    以達成協議後未立據為證？或請警方協同作成書面紀錄以杜
    糾紛再起？是被告等人前揭所辯，顯然遽採。
  2.再以證人謝呈儒本於案發時之實際經歷，以中立第三者之地
    位到庭具結作證，亦證稱其未聽聞何等協調，已如前所述，
    衡情證人謝呈儒身為在職員警，於案發時並為仁壽派出所所
    長，而原告2 人於該刑案均證稱渠等住在高雄，較之被告等
    人皆為屏東縣恆春鎮居民，證人謝呈儒當無偏袒外地人而誣
    陷在地人之理，是其證述應屬可採。從而可知，被告前揭所
    辯：經原告方面同意始於上開建物內辦理後事云云，與事實
    不符，難為採信。
  3.況被告等人自上開強制執行程序起迄本院刑案準備程序中，
    均一再堅稱執行程序違法，原告無法取得上開土地、建物之
    所有權及占有云云，此有本院93年度執字第19171 號執行卷
    宗、被告等人歷次偵訊、本院準備程序筆錄可查。是被告等
    人主張仍擁有上開土地、建物之意識既然如此強烈，自不可
    能於本案發生時，僅因警方介入瞭解，即改口承認「原告對
    於上開土地、建物之所有權及占有」，並進而請求原告方面
    同意渠等使用上開建物，此舉無異否定被告等人一貫以來對
    上開建物仍享有所有權及占有之主張。由是被告等人辯稱：
    有取得告訴人方面之同意才使用上開建物云云，顯與前稱「
    對上開建物仍享有所有權及占有」自相矛盾。
  4.再被告等人既自稱：於取得原告方面之同意後，而使用上開
    建物續而辦理亡父後事，直到百日祭祀完畢為止，於96年3
    月9 日後即未再使用該建物云云（見他字卷第75頁）。衡情
    被告等人若真有與原告方面達成此項合意，自應於斯日使用
    完畢後即行通知原告，同時交付自行更換之上開建物門鎖鑰
    匙，並將被告甲○○、乙○○、丙○○之戶籍遷出，以便原
    使用該建物，然被告等人卻迄於本案言詞辯論終結時，仍未
    曾通知原告，亦未將鑰匙交付，造成原告至今尚未能使用上
    開建物，由此益見被告等人辯稱：曾取得原告方面同意，並
    與原告約定使用該建物至亡父百日祭祀完畢云云，所言不實
    。
(五)、按「所有人對於無權占有或侵奪其所有物者，得請求返還之
    。對於妨害其所有權者，得請求除去之。有妨害其所有權之
    虞者，得請求防止之。」民法第767 條定有明文。次按「因
    故意或過失，不法侵害他人之權利者，負損害賠償責任。故
    意以背於善良風俗之方法，加損害於他人者，亦同」。又「
    數人共同不法侵害他人之權利者，連帶負損害賠償責任; 不
    能知其中孰為加害人者，亦同」。再按「不法侵害他人之身
    體、健康、名譽或自由者，被害人雖非財產上之損害，亦得
    請求賠償相當之金額。」民法第184 條第1 項、185 條第1
    項及第195 條第1 項分別定有明文。被告戊○○等5 人既共
    同基於意圖為自己不法利益而竊佔及侵入已屬原告拍賣取得
    所有權之系爭房地，並在該處擺設靈堂、放置棺木，以辦理
    渠等亡父之喪事。被告戊○○復召來不知情之鎖匠，自行更
    換上開建物之鐵捲門鎖，藉以阻卻原告進入與使用系爭房地
    ；則依上述說明，被告5 人即屬共同侵害原告權利而應連帶
    負損害賠償責任。從而原告依首揭民法第767 條規定訴請被
    告5 人返還如主文第一項所述之房地，即於法有據。又原告
    依前述侵權行為之規定得訴請被告連帶給付原告下列之損害
    賠償金額：1.系爭房地自95年12月12日起遭被告竊佔迄98年
    1 月11日止，按土地法第97條第1 項計算損害之金額為594,
    562 元。（計算式: 以系爭房地拍賣價金計算{ 【 (2,853,
    900xl0%) 12 】x25=594,562 元｝並自98年1 月12日起迄
    交還上開房地之日止，按月給付23,782元 (小數點以下不計
    )， 即於法有據。又就鐵門電動鎖裝置費3,000 元部分亦據
    原告提出估價單1 份為證，被告亦未到場爭執，依民事訴訟
    法第280 條規定，視同自認，原告此部分之請求，亦應准許
    。又就精神慰撫金部分，本院審酌被告5 人財產不多。收入
    有限，有稅務電子閘門財產所得調件明細表5 份在卷可按，
    惟以前述不正手段護產，造成原告身心折磨及財產損失，本
    院認以賠償20萬元為適當。是原告之請求於797,562 元範圍
    （594,562 元加3,000 元加20萬元），及自起訴狀繕本送達
    被告之翌日起至清償日止，按年息百分之五計算之法定遲延
    利息，於法有據，應予准許。逾此範圍之請求即嫌無據，應
    予駁回。
七、原告陳明願供擔保請准為假執行之宣告，就其勝訴部分經核
    並無不合，爰各酌定相當擔保金額併予准許。至其被駁回部
    分，假執行之聲請即失所依附，應併駁回。
八、結論，本件原告之訴一部為有理由，一部為無理由，依民事
    訴訟法第385 條第1 項前段、第79條、第390 條第2 項，判
    決如主文。
中    華    民    國    98    年    9     月    7     日
                  民事第二庭法  官  張世賢
正本係照原本作成。
如不服本判決，應於收受送達後20日內向本院提出上訴書狀。
中    華    民    國    98    年    9     月    7     日
                   書記官  粘嫦珠


司法院資訊處製作；財團法人民間司法改革基金會備份。
